【裁判字號】    97,訴,4694
【裁判日期】    971230
【裁判案由】    違反商業會計法等
【裁判全文】
臺灣臺中地方法院刑事判決              97年度訴字第4694號
公  訴  人  臺灣臺中地方法院檢察署檢察官
被      告  甲○○
指定辯護人  本院公設辯護人  乙○○
上列被告因違反商業會計法等案件，經檢察官提起公訴（96年度
偵字第22149號）後聲請改依協商程序而為判決，本院合議庭裁
定由受命法官獨任進行認罪協商程序，判決如下：
    主    文
甲○○共同連續商業負責人，以明知為不實之事項，而填製會計
憑證，處有期徒刑捌月，減為有期徒刑肆月，如易科罰金，以銀
元佰元即新臺幣玖佰元折算壹日。又公司負責人為納稅義務人
，以詐術逃漏稅捐，處有期徒刑伍月，減為有期徒刑貳月又拾伍
日，如易科罰金，以銀元佰元即新臺幣玖佰元折算壹日。應執
行有期徒刑陸月，如易科罰金，以銀元佰元即新臺幣玖佰元折
算壹日。
    犯罪事實及理由
一、本案除檢察官起訴書第6行記載「犯意聯絡，」更正為「概
    括犯意聯絡」、第16行記載「，復於上揭時間」更正為『甲
    ○○承前與「莊銘通」共同為明知不實事項填製會計憑證之
    概括犯意聯絡，復於上揭時間』、第18行記載「，以此方式
    幫助名鴻公司逃漏營業稅」更正為「，以此詐術逃漏納稅義
    務人名鴻公司營業稅」等語，及證據部分增列被告甲○○於
    本院準備程序期日之自白外，其餘犯罪事實及證據均引用檢
    察官起訴書之記載（如附件）。
二、論罪科刑之補充說明：
  (一)核被告所為，係犯（95年5月24日修正公布前）商業會計法
    第71條第1款之商業負責人以明知為不實之事項而填製會計
    憑證罪（下稱明知不實事項填製會計憑證罪）、稅捐稽徵法
    第43條第1項之幫助逃漏稅捐罪（即幫助起訴書附件1所示公
    司逃漏營業稅部分，下稱幫助逃漏稅捐罪）及同法第47條第
    1款、第41條之公司法規定之公司負責人為納稅義務人以詐
    術逃漏稅捐罪（即名鴻公司自身逃漏營業稅部分，下稱逃漏
    稅捐罪）。
  (二)又被告所犯商業會計法第71條第1款之罪當然含有刑法第215
    條之業務上文書登載不實罪性質，依特別法優於普通法適用
    之原則，自不再論以刑法第215條之罪。
  (三)被告與真實姓名年籍不詳、自稱「莊銘通」之成年男子間，
    就前揭明知不實事項填製會計憑證罪及幫助逃漏稅捐罪之犯
    行，有犯意聯絡及行為分擔，均為共同正犯（其中就明知不
    實事項填製會計憑證之犯行部分，「莊銘通」雖非從事該業
    務之人，而無該特定關係，然因其與有特定關係之商業負責
    人即被告共同實施，依刑法第31條第1項之規定，仍應以共
    犯論）。又按稅捐稽徵法第47條第1款之規定，係將納稅義
    務人之公司責任，於其應處徒刑範圍，轉嫁於公司負責人，
    其犯罪或受罰主體原屬為納稅義務人之公司，僅因公司於事
    實上無從負擔自由刑，基於刑事政策之考量，乃設該規定，
    於應處徒刑之範圍內，轉嫁於公司之負責人，受罰之公司負
    責人，乃屬代罰之性質，並非因其本身之犯罪而負責任。自
    亦無與他人有犯意聯絡、行為分擔，而成立共同正犯之可能
    。倘非公司之負責人，即非轉嫁之對象，縱有參與逃漏稅捐
    之行為，應適用特別規定，成立同法第43條第1項之幫助逃
    漏稅捐罪，不能論以同法第41條逃漏稅捐罪之共同正犯（參
    見最高法院75年臺上字第6183號判例及最高法院93年度臺上
    字第5110 號、95年度臺上字第741號判決，亦同此旨）。則
    被告就前開逃漏稅捐犯行部分，與「莊銘通」間自無從成立
    共同正犯，附此敘明。
  (四)被告所為多次明知不實事項填製會計憑證及幫助他人逃漏稅
    之犯行，均時間緊接，犯罪構成要件又復相同，顯各係基於
    概括之犯意為之，均為連續犯，爰各依修正前刑法第56條規
    定以一罪論，並加重其刑。
  (五)被告就明知不實事項填製會計憑證及幫助逃漏稅捐犯行之二
    罪間，有方法、結果之牽連關係，爰依修正前刑法第55條規
    定，從一重依明知不實事項填製會計憑證罪處斷。
  (六)按公司負責人為公司以詐術逃漏稅捐，因納稅義務人為公司
    ，其所觸犯稅捐稽徵法第41條之罪之犯罪或受罰主體，仍為
    公司，而非公司負責人，僅因公司於事實上無從擔負自由刑
    之責任，基於刑事政策上之考慮，同法第47條第1款將納稅
    義務人之公司應處徒刑之規定，轉嫁於公司負責人，是公司
    負責人依該條款而適用徒刑之處罰，乃屬代罰之性質，已如
    前述。又刑法第55條所規定之牽連犯，必須同一人犯一罪而
    其方法或結果行為另犯他罪名，始克相當；亦即必須同一犯
    罪主體之二個以上犯罪行為間，具有目的與方法、或目的與
    結果之關係，始得從一重處斷，公司負責人為納稅義務人之
    公司以詐術逃漏稅捐，既非稅捐稽徵法第41條之犯罪或受罰
    主體，僅依同法第47條第1款之規定，代替公司受徒刑之處
    罰，自與其本身為犯罪主體所犯其他罪名間，不具牽連犯關
    係；公司既不具有犯罪能力，自無所謂概括犯意之存在，故
    公司以詐術逃漏稅捐，當不可能成立連續犯，該公司負責人
    因而代罰，亦不應成立連續犯（參見最高法院89年度臺上字
    第1642號判決，亦同此旨）。是被告就逃漏稅捐罪、連續明
    知不實事項填製會計憑證罪之二罪間，犯意各別、行為互殊
    ，應分論併罰（起訴書誤載為前開二罪間為牽連犯之裁判上
    一罪關係，業經蒞庭檢察官當庭更正）。
三、應適用之法條：刑事訴訟法第455條之4第2項、第455條之8
    、第454條第2項、第299條第1項前段，（95年5月24日修正
    前）商業會計法第71條第1款，稅捐稽徵法第43條第1項、第
    47條第1款、第41條，刑法第2條第1項前段、第11條前段、
    第28條、（修正前）第56條、（修正前）第55條、（修正前
    ）第51條第5款、（修正前）第41條第1項、第2項，（修正
    前）罰金罰鍰提高標準條例第2條，現行法規所定貨幣單位
    折算新臺幣條例第2條，中華民國九十六年罪犯減刑條例第2
    條第1項第3款、第7條、第9條、第10條第1項，判決如主文。
四、本件協商判決除有刑事訴訟法第455條之4第1項第1款於本院
    訊問程序終結前，被告撤銷協商合意或檢察官撤回協商聲請
    者；第2款被告協商之意思非出於自由意志者；第4款被告所
    犯之罪非第455條之2第1項所定得以聲請協商判決者；第6款
    被告有其他較重之裁判上一罪之犯罪事實者；第7款法院認
    應諭知免刑或免訴、不受理者情形之一，及違反同條第2項
    「法院應於協商合意範圍內為判決；法院為協商判決所科之
    刑，以宣告緩刑或2年以下有期徒刑、拘役或罰金為限」之
    規定者外，不得上訴。
五、如不服本件判決，且有前述得提起上訴之情形，得自收受宣
    示判決筆錄送達之日起10日內，向本院提出上訴書狀（應敘
    述具體理由並附繕本；上訴書如未敘述理由，應於上訴期間
    屆滿後20日內補提理由書於本院），上訴於第二審法院。
中    華    民    國    97    年    12    月    30    日
                  刑事第九庭    法  官  何世全
以上正本證明與原本無異。
                                書記官  童洪芳美
中    華    民    國    97    年    12    月    30    日
附錄本案論罪科刑法條：
（95年5月24日修正前）商業會計法第七十一條第一款：
商業負責人、主辦及經辦會計人員或依法受託代他人處理會計事
務之人員有左列情事之一者，處五年以下有期徒刑、拘役或科或
併科新臺幣十五萬元以下罰金：
一  以明知為不實之事項，而填製會計憑證或記入帳冊者。
稅捐稽徵法第四十三條第一項
教唆或幫助犯第四十一條或第四十二條之罪者，處三年以下  有
期徒刑、拘役或科新臺幣六萬元以下罰金。
稅捐稽徵法第四十一條
納稅義務人以詐術或其他不正當方法逃漏稅捐者，處五年以下有
期徒刑、拘役或科或併科新臺幣六萬元以下罰金。
稅捐稽徵法第四十七條第一款
本法關於納稅義務人、扣繳義務人及代徵人應處徒刑之規定，於
左列之人適用之：
一  公司法規定之公司負責人。


司法院資訊處製作；財團法人民間司法改革基金會備份。
